【裁判字號】    95,台上,4474
【裁判日期】    950811
【裁判案由】    偽造文書
【裁判全文】
最高法院刑事判決            九十五年度台上字第四四七四號
    上  訴  人  甲○○
                        154.
上列上訴人因偽造文書案件，不服台灣高等法院台南分院中華民
國九十五年三月三十日第二審更審判決（九十五年度重上更(三)字
第一四號，起訴案號：台灣雲林地方法院檢察署八十七年度偵字
第三七六六、四四八二號），提起上訴，本院判決如下：
    主  文
原判決撤銷，發回台灣高等法院台南分院。
    理  由
本件原判決認定：(一)上訴人甲○○於民國八十五年四月二十五日
及同年十月十五日，自任會首招集如原判決附表編號一、二所示
互助會二組（會員人數、開標時間、地點、每會會款如該附表所
示），均採內標制，並由其主持開標及收取會款。至八十六年八
月間，因所需繳納之會款過多，經濟已陷週轉不靈於困境，竟基
於意圖為自己不法之所有之概括犯意，向上開二組互助會活會（
指尚未得標）會員賴美鳳、鄭秋菊隱瞞此一事實，使賴美鳳、鄭
秋菊均陷於錯誤，誤以為上開互助會仍正常進行，而繼續繳交會
款，致賴美鳳於八十六年八月二十五日、九月二十五日、十月二
十五日及十一月二十五日，繳交如該附表編號一（原判決誤載為
附表一）所示之互助會款新台幣（下同）每月二萬元計八萬元；
復於八十六年八月十五日、九月十五日及十月十五日、十一月十
五日繳交如該附表編號二所示之互助會款每月四萬元（二會）計
十六萬元，並使鄭秋菊於八十六年八月二十五日、九月二十五日
及十月二十五日，亦以匯款方式繳交如該附表編號一（原判決誤
載為附表一）所示之互助會款每月四萬元（二會）共十二萬元，
總計詐得會款三十六萬元。(二)上訴人又基於偽造文書及意圖為自
己不法所有之概括犯意，先於八十六年五月二十五日，冒用張雅
玲名義，在標單上偽造張雅玲之署押，填寫四千八百元標金之標
單，冒標上開附表編號一所示之互助會會款，使賴美鳳、鄭秋菊
及張雅玲等七位活會會員陷於錯誤，每人繳付一萬五千二百元之
會款，計詐得十萬六千四百元。再於八十六年十月二十五日，因
鄭秋菊欲標取八十六年十月二十五日之會款，乃授權上訴人填寫
標金七、八千元之標單，參與標會；上訴人竟逾越鄭秋菊授權範
圍，以鄭秋菊名義，偽造標金一萬二千元之標單而得標，卻向賴
美鳳、鄭秋菊等人偽稱係他人得標，並將該次會款交付張雅玲，
使賴美鳳、鄭秋菊陷於錯誤，而詐取鄭秋菊會款一萬六千元（計
活會二份），詐取賴美鳳八千元（計活會一份），足以生損害於
賴美鳳、鄭秋菊等人等情。因而撤銷第一審論處上訴人以詐欺罪
刑之判決，改判論上訴人以連續行使偽造私文書，足以生損害於
他人罪，處有期徒刑柒月；並諭知偽造張雅玲、鄭秋菊之署押均
沒收，固非無見。
惟按：(一)、判決不載理由者，依刑事訴訟法第三百七十九條第十
四款之規定，其判決當然為違背法令，足以構成撤銷之原因。又
客觀上為法院認定事實及適用法律基礎之證據，雖已調查而其內
容尚未明瞭者，即與未經調查無異，如遽行判決，仍屬應於審判
期日調查之證據而未予調查之違法。經查：(1)、一般民間互助會
開標時，參與投標之會員有於標單上署名並記載標金者；有雖製
作標單，但僅填寫標金而未署名者；亦有僅以口頭下標而未製作
標單者，其情形不一而足。是以會首冒標會款時，除犯詐欺罪之
外，是否尚應論以行使偽造私文書罪，應視其有無偽造會員名義
製作標單並持以行使為斷。依卷內資料，本件關於原判決認定：
上訴人於八十六年五月二十五日，冒用「張雅玲」之名義，以四
千八百元之標金偽造標單得標，而詐取會款等情部分，上訴人始
終否認有此部分之犯行；告訴人賴美鳳、鄭秋菊雖指訴上訴人冒
標會款，惟均未敘及上訴人有偽造「張雅玲」名義之標單參與投
標之事實。是上訴人縱曾向告訴人等活會會員佯稱：張雅玲得標
云云，而詐取會款，然其是否另有製作偽造「張雅玲」名義之標
單而行使之犯行，自應詳加審認。原判決就此並未說明其所憑之
證據及論斷之理由，遽認上訴人此部分除犯詐欺罪外，尚應成立
行使偽造私文書罪（見原判決第八頁，理由二(二)之III；第九頁，
理由三），難謂無判決不載理由之違法。(2)、本件關於原判決認
定：上訴人於八十六年十月二十五日，逾越鄭秋菊之授權，以鄭
秋菊名義，偽造標金一萬二千元之標單，得標後向鄭秋菊等人偽
稱係他人得標而詐取會款等情。然查上訴人就此辯稱：八十六年
十月二十五日由嘉義張雅玲標得，鄭秋菊雖亦參加標會惟未得標
，伊於該次標會雖代鄭秋菊寫標單，然係經鄭秋菊同意，並無冒
標情事等語（見原判決第二至三頁，理由一）。又依卷內資料，
證人張雅玲於第一審證稱：「（去標會時還剩幾會？）鄭秋菊二
會，我一會，是參加八十五年四月二十五日（起會）的會，……
（八十六年）十月二十五日的會是我標到的，被告有給我二十幾
萬元，還差十幾萬元。」等語，告訴人賴美鳳並當庭表示此項證
言之內容實在（見第一審卷第三十頁正、反面），原判決亦予採
信，據以在理由欄說明：「附表（指原判決附表）編號一互助會
，其中於八十六年十月二十五日之開標結果，係由被告（指上訴
人）告知張雅玲得標，被告並將部分會款給付張雅玲」等旨（見
原判決第七頁，理由二(二)之II第一至四行）。是前揭互助會於八
十六年十月二十五日開標，實際若由張雅玲得標，嗣上訴人並已
將應付之大部分會款交付張雅玲，則上訴人於投標當日，何以有
冒用鄭秋菊名義以取代張雅玲為得標者之必要？即堪研求。原審
雖引用第一審卷第二十一頁及原審九十五年三月二日、同月二十
三日之告訴人賴美鳳筆錄，說明：「賴美鳳於八十六年十月二十
五日有親自至被告住處參與開標，當天只有伊與會首（指賴美鳳
與上訴人）二人，其他會員均未到場，被告並有提示鄭秋菊名義
之標單」等旨（見原判決第七頁，理由二(二)之II第十至十四行）
。然依卷內資料，告訴人賴美鳳於第一審並未供稱：八十六年十
月二十五日開標當天，只有伊與會首二人在場等語（見第一審卷
第二十一頁）。又告訴人賴美鳳於原審九十五年三月二日及同月
二十三日審理時，雖曾指稱：八十六年十月二十五日當天，伊前
往標會時，只有伊與會首二人在場云云（見原審卷第五十五頁、
第七十七頁）；惟該告訴人於九十五年三月二日原審審理時，另
又證謂：「（八十六年四月二十五日起會的這組互助會，你每次
都有去標？）我大部分都沒有去標，會首（指上訴人）說標多少
，我再匯會錢給他。只有四月二十五日那次有（去）。」等語（
見原審卷第五十六頁），其陳述前後齟齬，實情如何？顯然仍欠
明瞭。而依上開證人張雅玲於第一審所為之證言，其並未陳明於
八十六年十月二十五日，係委託上訴人代為投標，而未親自到場
等情。茍張雅玲係親自到場投標並以最高標金得標，則上訴人如
何得同時冒用鄭秋菊之名義投標，亦以最高標金得標？是張雅玲
於該日有無親自到場，攸關此部分犯罪事實之認定，應有傳訊張
雅玲以查明真相之必要。原審雖曾傳喚證人張雅玲，惟該證人因
遷移新址，而未能收受其按舊址送達之傳票致未到庭（見原審卷
第六十九頁送達證書），乃原審未再行查址傳訊，遽為不利於上
訴人之認定，亦嫌率斷而難以昭折服。(3)、上述之違誤，迭經本
院於第二次、第三次發回時指明，本次更審判決仍置本院前二次
發回意旨於不顧，猶未予以釐清或糾正，以致瑕疵依然存在，自
屬無可維持。(二)、依一般民間互助會之慣例，採內標制者，活會
會員每次所繳納之會錢，應係約定之會款扣除當次得標會員所出
利息（即標金或標息）之餘額。原判決認定本件互助會係採內標
制，於事實欄第二項，亦採此慣例為核算之方式；乃其於事實欄
第一項，就上訴人每次詐取活會會員之款項，則以原約定之會款
為計算基準，而未扣除當次之標息。是原判決關於上訴人詐欺所
得金額部分，併有認定之事實前後矛盾之違誤。以上或為上訴意
旨所指摘，或為本院得依職權調查之事項，應認原判決仍有撤銷
發回之原因。末按刑法業經修正刪除連續犯之規定，案經發回，
應併注意相關法律之比較適用。
據上論結，應依刑事訴訟法第三百九十七條、第四百零一條，判
決如主文。
中    華    民    國  九十五  年    八    月   十一   日
                      最高法院刑事第六庭
                          審判長法官  林  增  福
                                法官  邵  燕  玲
                                法官  陳  朱  貴
                                法官  趙  文  淵
                                法官  吳      燦
      本件正本證明與原本無異
                                      書  記  官
中    華    民    國  九十五  年    八    月   十七   日
                                                    Ａ


司法院資訊處製作；財團法人民間司法改革基金會備份。
